ACORDAO-COMPLETO-2390533

ACÓRDÃO 14061/2020 ATA 43/2020 - PRIMEIRA CÂMARA

VISTOS, relatados e discutidos estes autos de recursos de reconsideração interpostos por Washington Reis de Oliveira e por Wanderley de Souza Mello contra o Acórdão 1459/2017-TCU-Primeira Câmara,
ACORDAM os Ministros do Tribunal de Contas da União, reunidos em sessão da Primeira Câmara, diante das razões expostas pelo relator, em:
9.1. conhecer dos recursos para, no mérito, negar-lhes provimento;
9.2. dar ciência do teor deste acórdão aos recorrentes e demais interessados.

Recurso de reconsideração em Tomada de Contas Especial.

Primeira Câmara

Secretaria Nacional de Segurança Pública.

3. Interessados/Responsáveis/Recorrentes:
3.1. Responsáveis: Município de Duque de Caxias - RJ (29.138.328/0001-50); Wanderley de Souza Mello (XXX.239.877-XX); Washington Reis de Oliveira (XXX.118.467-XX)
3.2. Recorrentes: Washington Reis de Oliveira (XXX.118.467-XX); Wanderley de Souza Mello (XXX.239.877-XX).

13.1. Ministros presentes: Benjamin Zymler (na Presidência), Walton Alencar Rodrigues (Relator), Bruno Dantas e Vital do Rêgo.
13.2. Ministros-Substitutos presentes: Augusto Sherman Cavalcanti e Weder de Oliveira.

ACORDAO-COMPLETO-2453988

Acórdão 2440/2021 - Primeira Câmara

WALTON ALENCAR RODRIGUES

Ministro Benjamin Zymler.

Adoto, como relatório, a instrução da unidade técnica (peças 68-70) , à qual se alinha o parecer do Ministério Público junto ao TCU (peça 71) , complementada pelo trecho de instrução de peça 64, no que toca ao exame de admissibilidade e análise do recurso apresentado por Wanderley de Souza Mello:
Trata-se de recursos de reconsideração interpostos por Washington Reis de Oliveira (peça 51) e Wanderley de Souza Mello (peça 52) contra o Acórdão 1459/2017-TCU-Primeira Câmara (peça 39) , da relatoria do ministro Benjamin Zymler.
1.1.	A deliberação ora recorrida apresenta o seguinte teor: 
9.1. com fundamento no art. 3º da Decisão Normativa-TCU 57/2004, excluir da responsabilidade pelo débito o município de Duque de Caxias/RJ, ante a ausência de elementos que comprovem que o ente federado auferiu benefício decorrente do dano apurado;
9.2. com fulcro nos artigos 1º, inciso I, 16, inciso III, alíneas "b" e "c", e 19, caput, e 23, inciso III, da Lei 8.443, de 1992, julgar irregulares as contas de Washington Reis de Oliveira (CPF XXX.118.467-XX) e Wanderley de Souza Mello (CPF XXX.239.877-XX) e condená-los, em caráter solidário, ao pagamento das quantias a seguir especificadas, com a fixação do prazo de quinze dias, a contar da notificação, para comprovarem, perante o Tribunal, o recolhimento da dívida aos cofres do Tesouro Nacional, atualizada monetariamente e acrescida dos juros de mora, calculados a partir da data discriminada, até a data do recolhimento, abatendo-se na oportunidade a quantia ressarcida, na forma prevista na legislação em vigor.
VALOR ORIGINAL (em R$)	Débito/ Crédito	DATA DA OCORRÊNCIA
99.900,00	D	6/12/2006
  85.510,62	C	24/3/2009
		Valor atualizado até 7/7/2016: R$ 123.330,94 
9.3 aplicar aos senhores Washington Reis de Oliveira (CPF XXX.118.467-XX) e Wanderley de Souza Mello (CPF XXX.239.877-XX) , individualmente, a pena de multa prevista no art. 57 da Lei 8.443/1992, c/c o art. 267 do Regimento Interno, no valor de R$ 15.000,00 (quinze mil reais) , com a fixação do prazo de 15 (quinze) dias, a contar das notificações, para comprovarem, perante o Tribunal (art. 214, inciso III, alínea "a", do Regimento Interno) , o recolhimento das dívidas aos cofres do Tesouro Nacional, atualizadas monetariamente desde a data deste acórdão até a do efetivo recolhimento, se forem pagas após o vencimento, na forma da legislação em vigor;
9.4 autorizar a cobrança judicial das dívidas, caso não atendidas as notificações, nos termos do art. 28, inciso II, da Lei 8.443/1992;
9.5 autorizar, desde já, caso venha a ser solicitado, o parcelamento das dívidas em até 36 (trinta e seis) parcelas mensais, nos termos do art. 217 do RI/TCU, com a incidência sobre cada parcela dos devidos encargos legais até o efetivo pagamento, esclarecendo que a falta de pagamento de qualquer parcela importará no vencimento antecipado do saldo devedor (§ 2º do art. 217 do RI/TCU) ; e
9.6 encaminhar cópia deste acórdão, acompanhado do relatório e do voto que o fundamentam, à Procuradoria da República no Estado do Rio de Janeiro, nos termos do art. 16, § 3º, da Lei 8.443/1992, c/c o art. 209, § 7º, do Regimento Interno/TCU, para ajuizamento das ações cabíveis.
HISTÓRICO 
2.	A presente tomada de contas especial (TCE) foi instaurada pela Secretaria Nacional de Segurança Pública do Ministério da Justiça (Senasp/MJ) contra Washington Reis de Oliveira, ex-prefeito municipal de Duque de Caxias/RJ, e Wanderley de Souza Mello, ex secretário municipal de segurança pública de Duque de Caxias/RJ, ante a inexecução de diversas metas pactuadas no Convênio 022/2006 (Siafi 574001) , cujo objeto era cooperação na modernização da Guarda Municipal, mediante reaparelhamento e capacitação, a fim de diminuir os índices de criminalidade, no âmbito do Programa de Segurança Pública para o Brasil (peças 1-8) .
2.1.	Para a execução do convênio, cuja vigência se deu entre 29/11/2006 e 29/11/2008, foram destinados R$ 436.955,00, dos quais R$ 349.564,00 competiram ao órgão concedente e R$ 87.391,00 corresponderam à contrapartida municipal. 
2.2.	O convênio previa a execução de quatro metas, a saber: i) Diagnóstico para elaboração do Plano Municipal de Segurança Urbana - Planejamento das ações da Guarda Municipal; ii) Curso de Capacitação para a Guarda Municipal; iii) Oficinas de Prevenção da Violência e Criminalidade; e iv) Aquisição de equipamentos para Guarda Municipal Comunitária. 
2.3.	Finalizada a vigência do ajuste e apreciada a prestação de contas oferecida pelo convenente, a Senasp/MJ concluiu que as contas não deveriam ser aprovadas, instaurando-se tomada de contas especial.
2.4.	No âmbito deste Tribunal, foi promovida a citação solidária dos responsáveis. 
2.5.	Ao analisar as alegações de defesa de Washington de Souza Mello, a unidade técnica concluiu restar demonstrado o nexo de causalidade entre sua conduta e o dano verificado nos autos. Contudo, ao avaliar o conjunto de documentos carreados aos autos pelos responsáveis, considerou que restaria comprovada a execução parcial do convênio, resultando na diminuição proporcional do débito. 
2.6.	Tal entendimento foi acolhido no voto condutor da decisão recorrida, onde se concluiu que o cotejo dos documentos juntados aos autos evidencia o adimplemento parcial das metas 2, 3 e 4, restando sem comprovação as seguintes ações: (a) execução do diagnóstico local de segurança e Plano Municipal para planejamento de ações de segurança urbana, pois não foi apresentado o produto decorrente dessas atividades; (b) aquisição de aparelhos de DVD, telas, 4 (quatro) motocicletas, seis capacetes para motocicleta e trinta tatames de 8m2. 
2.7.	Assim, o débito restou com a seguinte configuração:
Item	Valor (R$) 
Diagnóstico local de segurança e Plano Municipal para planejamento de ações de segurança urbana (Meta 1)	
60.000,00
Dois aparelhos DVD (Meta 2)	1.000,00
Duas "telas" (Meta 2)	600,00
Quatro motocicletas (Meta 4)	33.500,00
Seis capacetes para motocicleta (Meta 4)	1.800,00
Trinta tatames de 8m2 (Meta 4)	3.000,00
Total	99.900,00
2.8.	Desse valor foi deduzida a quantia de R$ 85.510,62, devolvida aos cofres da União em 23/9/2009 (peça 3, p. 20) . 
2.9.	Os recursos de reconsideração objeto desta instrução foram analisados na instrução à peça 64, que concluiu por negar provimento ao recurso de Wanderley de Souza Mello, ex-secretário municipal de segurança pública, e dar provimento ao de Washington Reis de Oliveira, ex-prefeito municipal, por entender que não houve atos de gestão da parte deste responsável.
2.10.	O MPTCU divergiu desse entendimento, propondo a negativa de provimento a ambos os recursos, por entender que houve responsabilidade in vigilando e in elegendo do ex-prefeito municipal (peça 66) .
2.11.	O relator ad quem, em despacho de peça 67, observou que Washington Reis de Oliveira apresentou argumentos tendentes a comprovar o efetivo cumprimento da meta 1 do Convênio 022/2006, bem como a inexistência de dano decorrente da aplicação dos respectivos recursos. Aduziu ainda que, embora tais argumentos sejam mencionados na instrução à peça 64, não foram objeto de manifestação conclusiva por parte desta Secretaria de Recursos. Assim, com vistas a evitar omissão na apreciação dos presentes recursos e considerando a possibilidade de o eventual acolhimento das referidas alegações beneficiar ambos os recorrentes, restituiu os autos à Serur, "para que analise todos os argumentos e a documentação anexada ao recurso de Washington Reis de Oliveira e se manifeste quanto à manutenção do débito atribuído aos recorrentes" (grifou-se) .
2.12.	Assim, o objeto desta instrução, em complemento àquela à peça 64, é o mérito do recurso de Washington Reis de Oliveira, à peça 51.
MÉRITO
3.	Constitui objeto do recurso examinar as seguintes questões: 
	a) se resta comprovado que a Meta 1 foi integralmente cumprida (item 4) ; 
	b) se resta configurada a boa-fé do recorrente (item 5) .
4. 	Execução integral da meta 1
4.1.  	O recorrente alega que a Meta 1 (elaboração de relatório de diagnóstico) foi integralmente cumprida. Nesse sentido, aduz que: 
	a) há elementos juntados aos autos que comprovam o efetivo cumprimento da Meta 01, documentos esses anexados às alegações de defesa; (peça 51, p. 7) 
	b) embora não se tenha toda a documentação referente a Meta 01, os elementos já juntados são suficientes para a conclusão do pleno e efetivo cumprimento da referida meta; (peça 51, p. 6) 
	c) em cumprimento à Meta 1, o município de Duque de Caxias/RJ, através da Secretaria Municipal de Segurança, firmou com o Instituto Brasileiro de Estudos Especializados e Avançados (IBEEA) o Contrato 59/08, em 16 de junho de 2008, cujo objeto consistia "na formulação de diagnóstico para elaboração do Plano Municipal de Segurança Urbana - Planejamento das Ações da Guarda Municipal", conforme se infere em análise ao documento em anexo (peça 51, p. 18-21) ; (peça 51, p. 7) 
	d) a justificativa do trabalho era realizar o diagnóstico da violência, considerada em todas as suas nuances, com o fim de levantar os principais problemas e desafios enfrentados na área da segurança urbana visando à realização do Plano de Segurança Urbana para o Município de Duque de Caxias; (peça 51, p. 7) 
	e) como forma de custeio para realização do projeto foi estipulado o valor de R$ 56.000,00, que seria pagos proporcionalmente a sua execução, em conformidade com o cronograma físico-financeiro (peça 31, p. 34-39) ; (peça 51, p. 7) 
	f) em 29/8/2008 foi encaminhado ofício do IBEEA ao subscritor, prefeito à época dos fatos, solicitando o pagamento da importância de R$ 34.000,00, correspondente ao cumprimento das 1ª e 2ª etapas do Projeto de Diagnóstico para elaboração do Plano Municipal de Segurança Pública, mediante a apresentação de relatório, devidamente atestado, no verso, por Wanderley de Souza e por Anderson Luiz Santos Paes, respectivamente, Secretario e Subsecretário Municipal de Segurança (peça 31, p. 41-46) ; (peça 51, p. 7) 
	g) em 8/10/2008 foi enviado Ofício pela IBEEA solicitando o pagamento da quantia de R$ 22.000,00, referente ao cumprimento da 3ª e última etapa do Projeto em questão, tendo sido emitido relatório demonstrando o cumprimento da fase, o qual também foi atestado, no verso, por Wanderley de Souza e por Anderson Luiz Santos Paes, respectivamente, Secretário e Subsecretário Municipal de Segurança (peça 31, p. 48-55) ; (peça 51, p. 8) 
	h) a existência dos recibos de pagamento (peça 31, p. 45-46 e 55) , do comprovante de TED e dos relatórios referentes ao cumprimento das etapas foi constatada pela Secretaria Nacional de Segurança Pública, órgão Concedente, conforme se observa dos Pareceres n. 130/2010 e 315/2010; (peça 51, p. 8) 
	i) a nota de empenho do valor global consta à peça 31, p. 57; (peça 51, p. 8) 
	j) é importante assentar que o documento à peça 51, p. 18-19, evidencia a entrega de relatórios, ou seja, evidencia o cumprimento da etapa 3 da Meta 01; a despeito de não ser possível acostar o relatório propriamente dito, não se pode duvidar que o mesmo tenha sido formalmente entregue à Secretaria Municipal de Segurança Pública, como comprova o Anexo A (peça 51, p. 18-19) ; (peça 51, p. 9) 
	k) o recorrente fez tudo o que estava ao seu alcance para obter o referido relatório, mas obteve a resposta de que o mesmo fora entregue na Secretaria de Segurança do Município oportunamente e que o EBEEA perdeu os arquivos digitais numa mudança de sede, como comprova correspondência eletrônica ora acostada (Anexo B - peça 51, p. 21) ; (peça 51, p. 9) 
	l) a despeito da impossibilidade de juntá-lo nesta oportunidade, evidencia-se que o relatório foi efetivamente desenvolvido e entregue ao Município; esta é uma conclusão lógica, na medida em que o Plano de Trabalho foi concebido para que o diagnóstico prévio (Meta 1) fosse condição inafastável para o desenvolvimento das metas subsequentes, ou seja, das Metas 02, 03 e 04; (peça 51, p. 9) 
	m) o cumprimento das metas 02, 03 e 04 , ainda que de forma parcial, só é possível tendo em vista o prévio cumprimento da Meta 01; as fases dos projetos são interdependentes e seguem uma sequência lógica; sem a apresentação de um relatório inerente ao diagnóstico (Meta 01) , não se poderia desenvolver as demais metas que, por óbvio, foram concebidas com base do diagnóstico prévio; os cursos foram desenvolvidos com base nos elementos constantes do relatório circunstanciado (diagnóstico) atinente à Meta 1; (peça 51, p. 9-10) 
	n) os elementos constantes dos autos (documentos) e o cumprimento das demais metas são suficientes para levar a conclusão do cumprimento da Meta 01. (peça 51, p. 10) 
	Análise
4.2.	O recorrente limita-se a fazer referência aos documentos já apresentados em anexo às suas alegações de defesa (peça 31) . Entretanto, tais documentos por si só são insuficientes para a comprovação da devida execução da Meta 1, o que poderia ser realizado pela apresentação dos relatórios alegadamente elaborados em cumprimento àquela meta. Com efeito, ao impugnar a documentação apresentada pelo ora recorrente em suas alegações de defesa, a unidade técnica aduziu no relatório que acompanha a decisão recorrida (peça 41, p. 9) :
75. A meta 1, que incluiu a formulação de um diagnóstico local de segurança e de um plano municipal para planejamento de ações de segurança urbana não foi efetivamente comprovada, pois, apesar do responsável apresentar documentos em que os então secretário e subsecretário municipal de segurança pública atestam o cumprimento da meta (peça 31, p. 49-50) e autorizam o pagamento à empresa contratada (peça 31, p.55) , o produto resultante não foi apresentado, quais sejam: o diagnóstico e o plano de ação. 
76. Desse modo, não se pode concluir que a meta 1 foi executada. (g.n.) 
4.3.	Nesse passo processual, o recorrente argumenta que, "embora não se tenha toda a documentação referente a Meta 01, os elementos já juntados são suficientes para a conclusão do pleno e efetivo cumprimento da referida meta" (peça 51, p. 6) . Ocorre que, conforme aduzido pela unidade técnica, os elementos faltantes (relatórios) são precisamente os mais importantes para se verificar o cumprimento da meta, porquanto constituem seu produto final. 
4.4.	Nesse ponto, o recorrente procura minimizar a ausência dos relatórios propriamente ditos, aduzindo que os documentos apresentados comprovariam a entrega dos relatórios. Entretanto, sem a apresentação dos relatórios não é possível sustentar o efetivo cumprimento da Meta 1. 
4.5.	Também não procede a alegação de que o cumprimento da Meta 1 (elaboração de relatórios de diagnóstico) constituía "condição inafastável para o desenvolvimento das metas subsequentes", porquanto as ações relativas às metas 2, 3 e 4 já estavam todas previstas no plano de trabalho (peça 1, p. 14-19) , de modo que não há porque supor que apenas poderiam ser executadas após a efetiva execução da Meta 1. Embora essas metas fossem cronologicamente posteriores à Meta 1, a execução desta não constituía pressuposto, elemento imprescindível ou "condição inafastável" para a execução das metas subsequentes. 
4.6.	Ante o exposto, deve-se rejeitar a alegação. 
5. 	Boa-fé
5.1.  	O recorrente alega ter agido de boa-fé, o que implicaria a regularidade das contas. Nesse sentido, aduz que: 
	a) com relação aos demais itens que ensejaram o cumprimento parcial das metas 02 e 04, o recorrente concorda com a decisão desta egrégia Corte, na medida em que a inexistência física dos bens, bem como a falta de documentos que comprovem a sua aquisição são elementos inquestionáveis e que concorrem a não comprovação da aquisição total dos referidos equipamentos; (peça 51, p. 10) 
	b) tal fato, no entanto, não evidencia qualquer má-fé por parte do recorrente, pois os valores devolvidos são bastante superiores ao custo estimado dos bens que não haviam sido adquiridos; (peça 51, p. 10) 
	c) de acordo com o artigo 209, § 2º, do Regimento Interno/TCU dispõe que "contas apresentadas em desacordo com as normas legais e regulamentares aplicáveis à matéria poderão ser julgadas regulares com ressalva, desde que se comprove, por outros meios, a boa e regular aplicação dos recursos"; (peça 51, p. 10-11) 
	d) assim, o recorrente pugna que seja reconhecida a execução total da Meta 01, bem como a boa e regular aplicação dos valores; (peça 51, p. 11) 
	e) a inexecução parcial das Metas 02 e 04 é claramente justificada pela devolução dos saldos depositados na conta vinculada ao convênio, sendo, consequentemente, imperioso que as contas sejam julgadas regulares, ainda que com ressalvas; (peça 51, p. 11) 
	f) tudo isso é possível, tendo em vista a patente boa-fé do recorrente, que empreendeu esforços para executar a integralidade do objeto conveniado; (peça 51, p. 11) 
	g) mesmo tendo delegado a ordenação de despesas para o secretário, foi o recorrente quem atuou para busca a documentação capaz de comprovar a boa e regular aplicação dos recursos repassados; (peça 51, p. 11) 
	h) acerca desse tema, essa Corte de Contas assentou no bojo do relatório do acórdão ora recorrido: "Esse fato depõe a favor do responsável, sendo a documentação apresentada a esta Corte, ainda que parcial, demonstração de sua boa-fé em tentar comprovar a aplicação parcial dos recursos"; o mesmo relatório aduz, no entanto, que quanto à parte não executada no convênio "não há elementos que permitam auferir a boa-fé dos responsáveis"; (peça 51, p. 11) 
	i) é exatamente neste particular que se requer a reforma, para a configuração da boa-fé do recorrente; todos os elementos constantes do processo demonstram que o recorrente envidou esforços para a execução do convênio e ainda fez tudo o que esteve ao seu alcance para buscar documentos capazes de comprovar a regular e escorreita aplicação dos recursos do Convênio; (peça 51, p. 12) 
	j) a Meta 01 foi integralmente cumprida; e os poucos bens não adquiridos na Meta 02 e 04 são atribuíveis uma mera desorganização administrativa por parte da Secretaria de Segurança; e a devolução de saldo em valor bastante superior do custo de aquisição dos bens faltantes comprova, de forma cabal, a ausência de qualquer dano ao erário federal; (peça 51, p. 12) 
	k) todos esses elementos concorrem para a configuração da boa-fé do recorrente: (i) as despesas eram ordenadas pela Secretaria Municipal de Segurança Pública (Decreto 4673/2005) ; (ii) a Meta 01 foi integralmente cumprida; (iii) o descumprimento parcial de alguns itens (falta de aquisição de bens) foi superada pela devolução de saldo superior ao custo dos bens faltantes; (iv) se empenhou e apresentou documentação capaz de comprovar a quase integralidade do convênio, com todas as dificuldades inerentes à obtenção dos elementos necessários; (peça 51, p. 12) 
	l) sobre o reconhecimento da boa-fé e a consequente aprovação das contas, há vasta jurisprudência desta Corte de Contas (Acórdão 114/1995-TCU-Plenário, relator: Adhemar Paladini Ghisi; Acórdão 1577/2007-TCU-Segunda Câmara, relator: Ubiratan Aguiar) . (peça 51, p. 12-13) 
	Análise
5.2.	Segundo o entendimento deste Tribunal, "a boa-fé não pode ser presumida ou acatada a partir de mera alegação, devendo ser demonstrada e comprovada a partir dos elementos que integram os autos, corroborada em contexto fático propício ao reconhecimento dessa condição em favor dos responsáveis" (Acórdão 4667/2017-TCU-Primeira Câmara, relator: Bruno Dantas) . Em outros termos, "a boa-fé deve ser aferida objetivamente, sendo necessário constatar algum ato ou fato capaz de caracterizar a conduta zelosa e diligente do responsável, mediante prova nos autos" (Acórdão 1894/2018-TCU-Segunda Câmara, relator: Augusto Nardes) . 
5.3.	No caso vertente, ao contrário do alegado, a menção no relatório que acompanha a decisão recorrida a um fato que deporia a favor do recorrente não diz respeito ao seu esforço em obter e enviar a documentação comprobatória, mas à demora da Senasp/MJ em analisar a documentação encaminhada (peça 41, p. 13) :
101. É fato que a documentação apresentada pelo responsável não atende a totalidade das pendências levantadas na análise técnica realizada pelo órgão concedente, entretanto, deve-se observar que a Senasp/MJ teve morosidade em realizar as análises sobre a documentação apresentada à época. 
102. As primeiras análises técnica e financeira foram realizadas em outubro e dezembro de 2010 sobre a documentação apresentada mais de um ano antes, em agosto de 2009 (itens 25 e 27 acima) . As análises complementares foram realizadas em janeiro e março de 2012, tendo a documentação sido enviada em março de 2011 (itens 28-30 acima) . 
103. Tanta morosidade ultrapassou os quatro anos da gestão do sucessor do signatário e a comunicação da instauração de TCE foi endereçada ao atual gestor, sucessor do sucessor do signatário. 
104. Esse fato depõe a favor do responsável, sendo a documentação apresentada a esta Corte, ainda que parcial, demonstração de sua boa-fé em tentar comprovar a aplicação parcial dos recursos. 
105. Ressalte-se que sobre a parte não executada do convênio não há elementos que permitam auferir a boa-fé dos responsáveis, que não apresentaram justificativas para deixar de executar parte das metas acordadas na avença. (g.n.) 
5.4.	De todo modo, se já na documentação inicial o ora recorrente tivesse apresentado a documentação adequada e suficiente a comprovar o devido cumprimento de todas as metas e a devida utilização dos recursos, a morosidade da Senasp/MJ ficaria em segundo plano. 
5.5.	Além disso, permanece plenamente válida a afirmação da unidade técnica no sentido de que relativamente à "parte não executada do convênio não há elementos que permitam auferir a boa-fé dos responsáveis, que não apresentaram justificativas para deixar de executar parte das metas acordadas na avença". 
5.6.	Ademais, ao contrário do alegado, o reconhecimento da boa-fé não implica aprovação das contas. Na verdade, nos termos do artigo 12, § 2º, da Lei 8.443/1992, o reconhecimento da boa-fé por parte deste Tribunal tão somente enseja concessão de prazo adicional para a pagamento do débito atualizado monetariamente, o que, não havendo outras irregularidades, sana o processo; mas tal reconhecimento não elide as irregularidades identificadas e tampouco eventual débito apurado. Em outras palavras, no caso vertente, mesmo que a unidade técnica tivesse reconhecido a total boa-fé do ora recorrente, isso não implicaria aprovação das contas, mas apenas concessão de prazo adicional para recolhimento do débito. 
5.7.	Por fim, no tocante à responsabilidade do recorrente, na condição de ex-prefeito municipal,  e à menção ao decreto delegando competências ao secretário municipal de segurança, assiste razão ao MPTCU ao sustentar que, em razão de tal decreto, "seria esperado encontrar assinatura do secretário municipal nas ordens de pagamentos e recibos, porém essa delegação também reafirma a responsabilidade in vigilando e in eligendo do prefeito" (peça 66, p. 2) .
5.8.	Ante o exposto, o fato de o recorrente não haver entregue na sua prestação de contas a comprovação de cumprimento integral da Meta 1, com a apresentação dos relatórios ali previstos, impede que seja reconhecida sua boa-fé no caso vertente; reconhecimento esse que, de qualquer modo, apenas lhe concederia prazo adicional para recolhimento do débito, não implicando, ao contrário do alegado, regularidade das contas. 
CONCLUSÃO
6. 	Da análise, conclui-se que:
	a) o cumprimento da Meta 1 não resta comprovada em razão de faltar à comprovação precisamente o seu objeto, isto é, os relatórios alegadamente elaborados pela entidade contratada; e, ao contrário do alegado, tais relatórios não constituíam pressuposto ou elemento imprescindível para o cumprimento das metas subsequentes (item 4) ;
	b) o fato de o recorrente não haver entregue na sua prestação de contas a comprovação de cumprimento integral da Meta 1, com a apresentação dos relatórios ali previstos, impede que seja reconhecida sua boa-fé no caso vertente; reconhecimento esse que, de qualquer modo, apenas lhe concederia prazo adicional para recolhimento do débito, não implicando, ao contrário do alegado, regularidade das contas (item 5) . 
6.1.	Ante essas conclusões, deve-se negar provimento ao recurso interposto por Washington Reis de Oliveira. Além disso, ratifica-se a proposta de negativa de provimento ao recurso interposto por Wanderley de Souza Mello, à peça 64, p. 6.
PROPOSTA DE ENCAMINHAMENTO
7. 	Ante o exposto, submete-se o assunto à consideração superior, propondo-se, com fundamento nos artigos 32, inciso I, e 33 da Lei 8.443/1992:
	a) modificando-se parcialmente anterior encaminhamento desta Secretaria (peças 64-65) , conhecer dos recursos e, no mérito, negar-lhes provimento;
	b) dar ciência da decisão aos recorrentes e demais interessados.
Trecho da instrução de peça 64, no que toca ao exame de admissibilidade e análise do recurso apresentado por Wanderley de Souza Mello:
EXAME DE ADMISSIBILIDADE
6.	Reitera-se os exames de admissibilidade realizados pelo Serviço de Admissibilidade de Recursos (SAR) , que propôs o conhecimento dos presentes recursos, nos termos do art. 32, inc. I, e art. 33 da Lei 8.443/92, c/c o art. 285 do RI/TCU, conferindo efeito suspensivo aos itens 9.2, 9.2 e 9.4 do acórdão recorrido (peças 53-55) .
7.	O ministro-relator Walton Alencar Rodrigues conheceu do recurso, na forma proposta, e encaminhou os autos a esta Secretaria de Recursos (Serur) para exame de mérito (peça 57) .
 (...) 
21.	O recorrente Wanderley de Souza Mello defende o provimento do recurso, a fim de que seja isentado da multa imposta ou que a mesma seja reduzida, com base nos seguintes argumentos (peça 52, p. 3-4) :
a)	somente assinou a autorização para a contratação em análise, pois todos os órgãos fiscalizadores do Município teriam aprovado a referida contratação na modalidade de dispensa de licitação;
b)	o curso foi devidamente realizado;
c)	caso alguém deva ser punido com multa pela má utilização dos recursos, deve ser apenas o então prefeito à época do fato; e
d)	não agiu em momento algum de má-fé e tão pouco se locupletou das verbas do convênio.
Análise
22.	Inicialmente, cabe ressaltar que o pedido do recorrente expressamente requer o provimento do recurso apenas no tocante à multa aplicada, sem nada mencionar quanto ao mérito de suas contas nem quanto à sua responsabilidade solidária pelo débito imputado (peça 52, p.4) .
23.	Outro aspecto relevante é que o recorrente não inova nas suas razões recursais. Não obstante, face ao efeito devolutivo do recurso de reconsideração, suas razões recursais serão analisadas a seguir.
24.	Seus argumentos não merecem prosperar pelo simples fato de não estarem relacionados às irregularidades que fundamentaram o julgamento pela irregularidade de suas contas, com imputação de débito solidário com o ex-prefeito e aplicação de multa, quais sejam: não cumprimento da Meta 1 (diagnóstico e plano municipal de segurança) e cumprimento parcial das Metas 2 e 4 (não aquisição de alguns bens) . A contratação na modalidade de dispensa de licitação e a realização dos cursos são irregularidades que já foram afastadas no voto condutor do acórdão recorrido.
25.	No tocante à tentativa de responsabilização somente do prefeito à época dos fatos, trata-se de outro argumento que não socorre o recorrente. Conforme demonstrado na análise anterior, a gestão administrativa da execução do convênio ficou a cargo da Secretaria Municipal de Segurança Pública, cujo titular era o próprio recorrente.
26.	No que diz respeito à aplicação de multa ao responsável julgado em débito, destaca-se que a competência do TCU para aplicar sanções deriva do art. 71, inc. VIII, da Constituição Federal de 1988:
Art. 71. O controle externo, a cargo do Congresso Nacional, será exercido com o auxílio do Tribunal de Contas da União, ao qual compete:
 (...) VIII - aplicar aos responsáveis, em caso de ilegalidade de despesa ou irregularidade de contas, as sanções previstas em lei, que estabelecerá, entre outras cominações, multa proporcional ao dano causado ao erário;
27.	Nessa linha, sobreveio a Lei 8.443/1992, que tratou das sanções acima mencionadas, havendo previsão expressa nos seus artigos 57 e 58 para a aplicação de multas pecuniárias.
28.	Assim, verifica-se que o valor arbitrado - R$ 15.000,00 - está dentro do limite estabelecido pelo art. 57 da Lei 8.443/1992 c/c o art. 267 do RI/TCU [até cem por cento do valor atualizado do dano causado ao erário], ressaltando que o débito foi devidamente quantificado - R$ 123.330,94 - em 7/7/2016, assim como demonstrado o nexo de causalidade entre a conduta do recorrente e o dano.
29.	Por fim, em relação às alegações de que não agiu em momento algum de má-fé e tão pouco se locupletou das verbas do convênio, não merecem prosperar. A jurisprudência desta Corte é pacífica no sentido de que a condenação em débito independe da ocorrência de conduta dolosa ou de locupletamento, bastando, para tanto, a constatação de conduta culposa (stricto sensu) do responsável pela irregularidade que ocasionou o dano (Acórdão 6846/2017-TCU-Primeira Câmara, relator Ministro-Substituto Augusto Sherman; 7196/2017-TCU-2ª Câmara, relator Ministro Augusto Nardes; e 1792/2017-TCU-Plenário, relator Ministro Vital do Rêgo) .
30.	Nesse diapasão, o recorrente não traz nenhum argumento nem junta qualquer documentação capazes de desconstituir a multa aplicada pelo colegiado, nos termos do acórdão recorrido. Cabe, portanto, negar provimento ao recurso.
31.	Com todas essas considerações, conclui-se que a multa aplicada não deve ser afastada nem mesmo reduzida, não havendo reparos a serem feitos na decisão recorrida em relação ao recorrente Wanderley de Souza Mello.

Carlos Eduardo Rocha de Almeida (143245/OAB-RJ), Gustavo Kloh Muller Neves (104.856/OAB-RJ) e outros.

Subprocurador-Geral Lucas Rocha Furtado.

TOMADA DE CONTAS ESPECIAL. CONVÊNIO. CONTAS IRREGULARES. DÉBITO. MULTA. RECURSOS DE RECONSIDERAÇÃO. CONHECIMENTO. EXECUÇÃO PARCIAL DO CONVÊNIO. AUSÊNCIA DE ELEMENTOS QUE DENOTEM BOA-FÉ. NEGATIVA DE PROVIMENTO.

TOMADA DE CONTAS ESPECIAL (TCE)

Secretaria de Recursos (SERUR); Secretaria de Controle Externo de Tomada de Contas Especial (SecexTCE).

Trata-se de recursos de reconsideração interpostos por Washington Reis de Oliveira e Wanderley de Souza Mello contra o Acórdão 1459/2017-TCU-Primeira Câmara, de relatoria do E. Ministro Benjamin Zymler, em que este Tribunal os condenou em débito e multa, ao julgar tomada de contas especial instaurada em decorrência da inexecução de metas pactuadas no Convênio 022/2006 (Siafi 574001) , cujo objeto era cooperação na modernização da Guarda Municipal, no âmbito do Programa de Segurança Pública para o Brasil.
Em seu recurso (peça 51) , Washington Reis de Oliveira alega que a meta 1 do convênio, a elaboração de relatório de diagnóstico, foi integralmente cumprida; que embora não disponha de toda a documentação, os elementos juntados aos autos comprovam seu efetivo cumprimento; que para tal o município de Duque de Caxias/RJ firmou com o Instituto Brasileiro de Estudos Especializados e Avançados (IBEEA) o Contrato 59/08, cujo objeto era a "formulação de diagnóstico para elaboração do Plano Municipal de Segurança Urbana - Planejamento das Ações da Guarda Municipal", no valor de R$ 56 mil, a serem pagos proporcionalmente à sua execução, em conformidade com o cronograma físico-financeiro (peça 31, p. 34-39) .
Afirma que, em 29/8/2008, foi encaminhado ofício do IBEEA ao recorrente, solicitando o pagamento de R$ 34 mil, correspondente ao cumprimento das 1ª e 2ª etapas do projeto de diagnóstico, mediante a apresentação de relatório, devidamente atestado por Wanderley de Souza e Anderson Luiz Santos Paes, respectivamente, Secretário e Subsecretário Municipal de Segurança (peça 31, p. 41-46) ; que em 8/10/2008 foi solicitado o pagamento de R$ 22 mil, referente à última etapa do projeto em questão, acompanhado de relatório, atestado da mesma forma que o anterior (peça 31, p. 48-55) .
Assevera que a existência de recibos e comprovantes de pagamento, bem como dos relatórios de cumprimento das etapas foi verificada pela Secretaria Nacional de Segurança Pública (Senasp) , órgão concedente, como demonstram seus pareceres 130/2010 e 315/2010. 
Argumenta que o documento do IBEEA (peça 51, p. 18-19) demonstra o cumprimento da etapa 3 da meta 1, a despeito de não ser possível acostar o relatório propriamente dito, uma vez que aquele instituto informa ter perdido os arquivos digitais em mudança de sede (correspondência eletrônica acostada à peça 51, p. 21) .
Defende que as evidências apresentadas em recurso são suficientes para demonstrar que o relatório foi efetivamente desenvolvido e entregue ao Município e à Senasp; que o diagnóstico prévio (meta 1) era "condição inafastável" para o desenvolvimento das metas 2, 3 e 4, cujo cumprimento, ainda que parcial, só foi possível tendo em vista o prévio cumprimento da primeira.
Alega ter agido de boa-fé, o que justifica a regularidade das suas contas, nos termos do Regimento Interno do TCU. Nesse sentido, reconhece que a ausência dos equipamentos previstos, bem como a falta de documentos que comprovem a sua aquisição são elementos inquestionáveis, mas que isso não evidencia má-fé do recorrente, pois os valores devolvidos são bastante superiores ao custo estimado dos bens que não foram adquiridos, o que se deu a mera desorganização administrativa da Secretaria de Segurança do Município, responsável pela ordenação de despesas.
Aduz que, mesmo tendo delegado tal ordenação de despesas para o Secretário de Segurança, atuou para busca a documentação capaz de comprovar a boa e regular aplicação dos recursos repassados; que apesar de consignar tal fato e concluir que isso depõe a seu favor, o relatório que fundamenta o acórdão recorrido registra não haver elementos que permitam auferir a sua boa-fé.
Requer assim, que seja reconhecida a execução total da meta 1, a boa e regular aplicação dos valores, que suas contas sejam julgadas regulares com ressalvas, uma vez justificada a execução parcial das metas 2 e 4, pela devolução dos saldos depositados na conta vinculada ao convênio
Em seu recurso (peça 52) , Wanderley de Souza Mello requer que seja isentado da multa imposta ou que esta seja reduzida, com base nos seguintes argumentos (peça 52, p. 3-4) :
apenas assinou a autorização para a contratação em análise, pois todos os órgãos fiscalizadores do Município a aprovaram na modalidade de dispensa de licitação;
o curso de que trata o convênio foi devidamente realizado;
caso alguém deva ser punido com multa pela má utilização dos recursos, deve ser apenas Washington Reis de Oliveira, então prefeito à época dos fatos; e
não agiu de má-fé nem se locupletou das verbas do convênio.
A unidade técnica (peças 68-70) propõe que os recursos sejam conhecidos para, no mérito, negar-lhes provimento, no que é acompanhada pelo Ministério Público junto ao TCU (peça 71) .
Feito breve resumo dos fatos, passo a decidir. 
Reitero o exame de admissibilidade (peça 57) , em que conheci do presente recurso por atender aos requisitos atinentes à espécie.
Em seu recurso, Washington Reis de Oliveira limita-se a fazer referência a documentos já apresentados em sede de alegações de defesa, insuficientes para atestar a execução da meta 1 do convênio em análise, buscando minimizar a ausência do diagnóstico e do plano municipal de segurança, documentos aptos a tal comprovação, por se tratarem dos produtos finais daquela meta.
Não deve prosperar o argumento de que o cumprimento da meta 1, a elaboração de relatórios de diagnóstico, constituía "condição inafastável para o desenvolvimento das metas subsequentes". Embora estas metas fossem cronologicamente posteriores à primeira no plano de trabalho do convênio, não há porque concluir que sem o cumprimento desta não poderiam ser realizados atos administrativos relacionados à execução das demais. 
Contrariamente ao que quer fazer crer o recorrente, a menção no relatório que fundamenta o acórdão recorrido a fato que deporia a seu favor não diz respeito ao seu esforço em obter e enviar a documentação comprobatória, mas à demora da Senasp/MJ em analisar a documentação encaminhada.
Assim, permanece válida a conclusão daquele relatório, de que a "não há elementos que permitam auferir a boa-fé dos responsáveis, que não apresentaram justificativas para deixar de executar parte das metas acordadas na avença". Isso porque, entre outras irregularidades apontadas pelo Relator a quo, a prestação de contas do convênio não incluiu os relatórios aptos a comprovar o cumprimento da meta 1, como reconhece o próprio recorrente. 
Ademais, ao contrário do alegado, o reconhecimento da boa-fé não implica aprovação das contas, nem elide as irregularidades identificadas e o débito apurado. Nos termos do artigo 12, § 2º, da Lei 8.443/1992, enseja apenas a concessão de prazo adicional para a pagamento do débito atualizado monetariamente. Não havendo outras irregularidades, a quitação do débito sana o processo, hipótese que não ocorreu no presente caso. 
No que toca à menção ao decreto que delega competências ao Secretário Municipal de Segurança, tal delegação reafirma a responsabilidade in vigilando e in eligendo do recorrente, ex-prefeito. 
A contratação na modalidade de dispensa de licitação e a realização dos cursos são irregularidades que já foram afastadas no voto condutor do acórdão recorrido. Sendo assim, são inócuos os argumentos recursais apresentados por Wanderley de Souza Mello relacionados a tais fatos.
Também não deve prosperar a argumentação no sentido de que apenas o prefeito à época dos fatos deveria ser responsabilizado, uma vez que a gestão administrativa da execução do convênio ficou a cargo da Secretaria Municipal de Segurança Pública, cujo titular era o recorrente.
Finalmente, rejeito as alegações do recorrente de que não agiu de má-fé nem se locupletou das verbas do convênio. A jurisprudência desta Corte é pacífica no sentido de que a condenação em débito independe da ocorrência de conduta dolosa ou de locupletamento, bastando para tal a verificação de conduta culposa do responsável pela irregularidade que ocasionou o dano.
Diante desses elementos, nego provimento aos recursos de reconsideração apresentados por Wanderley de Souza Mello e por Wanderley de Souza Mello.
Feitas essas considerações, voto por que o Tribunal acolha a minuta de acórdão que ora submeto à deliberação do colegiado.
TCU, Sala das Sessões Ministro Luciano Brandão Alves de Souza, em 1º de dezembro de 2020.
.
WALTON ALENCAR RODRIGUES 
Relator